臺灣高等法院刑事判決
109年度上易字第1286號
上  訴  人  臺灣士林地方檢察署檢察官
上  訴  人  
即  被  告  賴珮琪


上列上訴人等因被告傷害案件，不服臺灣士林地方法院108年度
易字第735號，中華民國109年5月15日第一審判決（起訴案號：
臺灣士林地方檢察署108年度偵字第8499號），提起上訴，本院
判決如下：
    主  文
上訴駁回。
賴珮琪緩刑貳年。
    事實及理由
一、本案經本院審理結果，認原審依卷內證據，認定上訴人即被
    告賴珮琪（下稱被告）持防狼噴霧劑朝告訴人近距離噴灑，
    並致告訴人受傷等，並不符合正當防衛，並認告訴人確實因
    此受傷，雖事件發生3日後始就醫，但告訴人確有傷勢，而
    認第一審以被告犯民國108年5月29日修正前（下稱修正前）
    刑法第277條第1項之傷害罪，量處拘役20日，並諭知以新臺
    幣1千元折算1日之易科罰金折算標準，復說明被告持用攻擊
    告訴人之防狼噴霧器1罐，案發後因用罄噴劑丟棄而未扣案
    ，業據被告陳述在卷，並審酌該噴霧劑內所存用量已經用罄
    ，殘存價值低微，顯非危險物，亦非違禁物，如宣告沒收或
    追徵，尚欠缺刑法之重要性，且為免執行困難，故不予宣告
    沒收或追徵。經核其認事用法、量刑、不予宣告沒收、追徵
    等說明，均無不當，應予維持，並引用第一審判決書記載之
    事實、證據及理由（如附件）。
二、被告上訴主張其所為應構成正當防衛，並質疑告訴人3天後
    驗傷，且噴灑部位為臉部，告訴人舉起手時，已未噴灑，故
    告訴人右上臂受傷並非被告所為云云。有關本案被告所為並
    不構成正當防衛部分，原審引用最高法院108年度台上字第2
    689號刑事判決要旨，說明刑法第23條正當防衛之規定，如
    侵害已經過去，或侵害尚未發生，則所為加害行為即不屬正
    當防衛等意旨，而認被告持防狼噴霧劑噴灑告訴人當時情狀
    ，2人互動過程，難認被告有何正遭受告訴人不法侵害情形
    ，而認被告噴灑防狼噴霧劑不構成正當防衛，另有關告訴人
    傷勢部分，則說明告訴人陳述其並未立即就醫，延後就醫之
    因，與常情無違，且就醫後，亦經醫師檢查告訴人確實受有
    右上臂多處微小紅斑、腰部扭、拉傷，原審並函詢告訴人就
    診醫院，有關告訴人所受右上臂之傷勢造成之因，經函覆稱
    並不排除告訴人所受傷勢為遭防身噴霧劑所致，並附告訴人
    之急診醫囑單等節，均據原判決說明綦詳。從而，被告自承
    其在電梯前已持防狼噴霧劑噴灑告訴人臉部處，待告訴人進
    入電梯後，怕遭告訴人揮打，所以被告亦跟進電梯內再持防
    狼噴霧劑噴告訴人等語（見本院卷第52至53頁），而足見告
    訴人因被告持防狼噴霧劑持續朝告訴人臉部處噴灑，告訴人
    因而舉右手以手臂護臉躲避，並從該層樓梯間進入電梯內，
    均無任何被告所稱告訴人對其有攻擊或傷害之舉措，而不構
    成正當防衛甚明，告訴人確實有舉起右手，以手臂遮臉之情
    ，而確有可能遭被告所持噴霧狀之防狼噴霧劑噴灑波及右手
    臂皮膚處甚明，被告所辯為免遭告訴人攻擊，及空言懷疑告
    訴人傷勢等，均不可採。故被告上訴並無理由，應予駁回。
    另被告聲請調閱當日事發電梯口監視器部分，此部分業經警
    方持手機攝錄當日事發電梯口監視器影像，並將相關畫面截
    圖列印，有翻拍光碟1份及翻拍照片4張分別附於108年度偵
    字第8499號偵查卷證物袋及該卷內（見偵查卷第21至22頁）
    ，核無重複調閱之必要，附此說明。　　　　
三、至於檢察官依告訴人之請求提起上訴意旨稱：被告犯後無悔
    意、態度不佳等，認原審僅量處拘役20日，並諭知以1000元
    折算1日之易科罰金之折算標準等判決，顯有過輕等語，惟
    原判決已詳述基於行為人之責任基礎，斟酌刑法第57條所列
    情狀，而為刑之量定，既未逾越法定刑度，亦無裁量權濫用
    或輕重失衡之情形，檢察官據告訴人請求提起上訴認原審量
    刑過輕，亦無理由。從而，檢察官之上訴亦屬無據，應予駁
    回。
四、緩刑之諭知：　　
（一）法院對符合刑法第74條規定之被告，依其犯罪情節及犯後
      之態度，足信無再犯之虞，且有下列情形之一者，宜認為
      以暫不執行為適當，並予宣告緩刑：（六）犯罪後因向被
      害人或其家屬道歉，出具悔過書或給付合理賠償，經被害
      人或其家屬表示宥恕，法院加強緩刑宣告實施要點第2點
      第1項第6款定有明文。
（二）被告前未曾因故意犯罪受有期徒刑以上刑之宣告乙節，有
      本院被告前案紀錄表（本院卷第41至42頁）可佐。且被告
      犯後於109年9月10日與告訴人達成調解協議，被告給付告
      訴人3萬5000元，於109年9月16日前給付，告訴人於收到
      款項後，不再追究刑事責任，同意法院給與被告緩刑之機
      會，有調解筆錄在卷可按（本院卷第59頁）。承上，本案
      應符合上開要點的規定，並認被告經此偵、審程序及刑之
      宣告，當知以理性態度處理債務糾紛事宜，而認其無再犯
      之虞，本院綜核各情，認上開刑之宣告，以暫不執行為適
      當，爰諭知緩刑2年。　　　
據上論斷，依刑事訴訟法第368條、第373條，刑法第74條第1項
第1款，判決如主文。
本案經檢察官劉畊甫、陳銘鋒提起公訴，檢察官林聰良提起上訴
，檢察官戴文亮到庭執行職務。
中　　華　　民　　國　　109 　年　　11　　月　　12　　日
                  刑事第十四庭  審判長法　官  黃斯偉
                                      法　官  許泰誠
                                      法　官  程克琳
以上正本證明與原本無異。
不得上訴。
                                      書記官  劉靜慧
中　　華　　民　　國　　109 　年　　11　　月　　12　　日
附錄本案論罪科刑法條全文：
修正前中華民國刑法第277條
傷害人之身體或健康者，處三年以下有期徒刑，拘役或一千元以
下罰金。
犯前項之罪，因而致人於死者，處無期徒刑或七年以上有期徒刑
；致重傷者，處三年以上、十年以下有期徒刑。

附件
臺灣士林地方法院刑事判決　　　　　　　108年度易字第735號
公　訴　人　臺灣士林地方檢察署檢察官
被　　　告　賴珮琪
選任辯護人　林奕秀律師
上列被告因傷害案件，經檢察官提起公訴（108年度偵字第8499
號），本院判決如下：
    主  文
賴珮琪犯傷害罪，處拘役貳拾日，如易科罰金，以新臺幣壹仟元
折算壹日。
    事  實
一、賴珮琪與許秀珠為新北市○○區○○○○○○○○區丙、乙棟住戶，因
    許秀珠之子陳宏銘與賴珮琪間有金錢糾紛，賴珮琪遂於民國
    108年4月24日某時、同月25日15時3分許，先後至許秀珠新
    北市○○區○○○路住處（詳細地址詳卷）門口張貼內容為「貴
    住戶，您好，您兒子（陳宏銘）自稱他是汐止狗哥的人，我
    可請我家人找狗哥商討他騙我5000，偷我老公5000此事如何
    解決，煩請您盡速歸還10000，否則後果自負!!您兒子惹到
    一個懂法，要考檢察官，又大條，外表看不出來的人了!!10
    號6F，瑞芳，賴's」、「貴住戶，您好：詐欺5000，竊盜50
    00，欲撤告，煩請先還10000，"再談"，謝謝!!2019/4/25/1
    5:0310號6樓，賴's」之字條（賴珮琪所涉妨害名譽罪嫌，
    經檢察官另為不起訴處分在案）。許秀珠因前址住處遭賴珮
    琪張貼前開字條而有不滿，於同年月26日下午2時30分許前
    往賴珮琪新北市○○區○○○路住處（詳細地址詳卷）意欲理論
    ，雙方一言不合，賴珮琪一時氣憤，基於傷害犯意，於該址
    住處門口，以防狼噴霧劑朝許秀珠噴灑，許秀珠雖舉起右手
    臂圖以遮擋賴珮琪噴灑之噴劑並跑往電梯處躲避，惟賴珮琪
    仍緊追至電梯處，接續朝許秀珠噴灑防狼噴霧液，致許秀珠
    受有右上臂多處微小紅斑之傷害，以及為閃避賴珮琪之攻擊
    ，而受有腰部扭傷及拉傷等傷害。
二、案經許秀珠訴由新北市政府警察局汐止分局報告臺灣士林地
    方檢察署檢察官偵查起訴。
    理  由
壹、證據能力
    本件判決認定事實所引用之卷內供述及非供述證據（包含人
    證與文書證據、物證等證據），並無證據證明係公務員違背
    法定程序所取得，且經檢察官、被告賴珮琪（下稱被告）及
    其辯護人表示同意有證據能力（本院易字卷第131至135頁）
    ，經本院審酌該等證據資料製作時之情況，並無違法不當及
    證明力明顯過低之瑕疵，堪認作為證據應屬適當，依刑事訴
    訟法第158條之4反面解釋及第159條至第159條之5規定，俱
    有證據能力。
貳、實體部分
一、認定犯罪事實所憑證據及理由
   訊據被告固供認於前開時、地，因告訴人之子金錢糾紛之事
   而與告訴人發生口角爭執，嗣持防狼噴霧劑朝告訴人噴灑，
   然矢口否認有何傷害犯意，辯稱：係因告訴人多次逼近且有
   出手推向被告額頭的動作，被告因恐自身及家中幼女遭告訴
   人傷害攻擊，乃出於防衛的意思，朝告訴人臉部噴灑防狼噴
   霧劑，並未噴灑告訴人手臂，自無造成告訴人所稱手臂有小
   紅斑之可能，又被告請告訴人離開時，告訴人已站立於電梯
   處，當無告訴人所指為閃避被告跑進電梯造成腰部扭傷可言
   ，況驗傷診斷書並非案發當日提出，亦難認係當日糾紛所致
   ，而與本案無關云云。查：
  ㈠被告因與告訴人之子金錢糾紛之事，先後二次在告訴人住處
    門首張貼上揭內容字條，告訴人心生不滿，遂於事實欄所述
    時地，前往被告住處門口爭執理論等情，經告訴人指訴綦詳
    （偵卷第9至12、33至35頁、本院易字卷第135至140頁）、
    證人即案發時地在場證人陳奐麟證述在卷（本院易字卷第11
    8至131頁），並據告訴人提出被告不否認為其書寫之字條二
    紙為憑（偵卷第25、38頁），此部分事實且為被告所是認，
    自堪認定。
　㈡被告如何於案發時地，持防狼噴霧劑朝告訴人噴灑，告訴人
    僅得朝電梯處奔逃，惟被告仍緊追至電梯處，接續朝告訴人
    噴灑防狼噴霧劑，致告訴人受有右上臂多處微小紅斑，暨為
    閃避被告攻擊，腰部因之扭傷及拉傷等情，除據告訴人偵查
    結證稱：我26日去被告家，並跟警衛借用磁卡，結果我一按
    門鈴，被告就大聲問是誰，我就表明身分，被告還沒開門就
    大聲咆哮說錢還來啦，什麼都不用講，不還就等著被告，講
    完後被告就開門出來，我跟她說，有話好好說，沒想到被告
    就以手肘頂開我，頂到我胸部處，還一直說不用說這麼多，
    之後從她背包取出不明液體往我右邊臉部、手臂、眼睛等處
    噴灑，我覺得又癢又痛，所以跑進電梯內，被告又追進來噴
    我一次，我就趕緊下去找警衛報警並驗傷，當時在電梯內為
    了閃躲她的攻擊，所以扭傷，傷勢就如同診斷證明等語；本
    院審理結證稱：當時下班後，看到門口被貼紙條，就去被告
    家請她不要再貼紙條，被告就持噴霧劑噴我的臉，但那是噴
    霧狀，一定會擴散，手臂遭被告噴到，臉頰當時是灼熱、刺
    痛的，要進去電梯時，被告還追我，我緊張一轉而扭到受傷
    等語在卷外（偵卷第34頁、本院易字卷第136至141頁）；告
    訴人所指其因遭被告持防狼噴霧劑噴灑身體右側之頭臉手臂
    等部位，乃急於奔逃閃躲，期間並以右上臂遮擋噴霧劑散射
    之噴霧，致受有右上臂多處微小紅斑、腰部扭拉傷之受傷緣
    由、成傷部位等節，並據告訴人提出與其指訴相符之汐止國
    泰綜合醫院診斷證明書為憑（偵卷第26頁）；再以案發時地
    ，被告確手持罐狀物朝告訴人噴灑，告訴人則奔往電梯處後
    進入電梯並以左手按電梯面板鈕，然被告仍持續以罐狀物噴
    灑告訴人身體右側部位，告訴人旋舉右上臂遮擋等情，有案
    發時地之監視錄影翻拍相片可稽（偵卷第21至22頁），告訴
    人遭被告持罐狀物噴灑之際，既舉右上臂遮擋，該右上臂處
    首當其衝，顯易沾染較多遭被告攻擊噴灑之噴劑，且其倉皇
    閃躲被告之追趕，腰部因而扭拉傷，亦與事理無違，而稽諸
    市售防護噴霧劑因含氣溶膠的辣椒素，對皮膚部分會引起強
    烈燒灼感、麻刺感，皮膚水腫、紅斑，低濃度辣椒素且會誘
    發咳嗽、噴嚏，高濃度辣椒素則引起支氣管收縮、黏膜水腫
    、呼吸困難等情，有網路列印資料可稽（本院易字卷第17頁
    ），被告且自承案發當時噴灑噴霧劑之際，自身亦吸到（噴
    劑）而氣喘與心臟病發作，遂馬上進屋吃心臟藥及打開油煙
    機和窗戶及逃生門等語在卷（偵卷第16頁），顯見該噴霧劑
    之使用，足以對人體健康造成相當程度危害，此與告訴人前
    揭傷勢經醫師診斷，認定無法排除其「右上臂多處微小紅斑
    」係遭防身噴霧所致乙節，有國泰醫療財團法人汐止國泰綜
    合醫院109年2月20日（109）汐管歷字第3322號函可參（本
    院易字卷第55頁），亦無不合，均徵被告持以噴灑告訴人之
    防狼噴霧劑成分，足以引起人體皮膚傷害，堪認被告於事實
    欄所述時地，係以事實欄所述手法，傷害告訴人甚明，被告
    辯稱僅朝告訴人臉部噴灑防狼噴霧劑，並未噴灑告訴人手臂
    ，自無造成告訴人所稱手臂有小紅斑之可能，且被告請告訴
    人離開時，告訴人已站立於電梯處，當無告訴人所指為閃避
    被告跑進電梯造成腰部扭傷可言云云，核與前揭事證未合，
    並無足取，其否認犯行，難以採憑。
  ㈢被告雖另辯稱係出防衛意思，並無傷害犯意云云，然：
    ①按刑法第23條前段規定正當防衛之違法阻卻事由，係以行
      為人對於現在不法之侵害，本乎防衛自己或他人之權利意
      思，在客觀上有時間之急迫性，並具備實行反擊、予以排
      除侵害之必要性，且其因而所受法益之被害，亦符合相當
      性之情形，斯時實行防衛行為者，始稱相當。若侵害已過
      去，或預料有侵害、而侵害尚屬未來，則其加害行為，即
      乏防衛正當之可言（最高法院108年台上字第2679號判決
      參照）。
    ②證人即被告之夫陳奐麟證稱：我們當時要出門用餐，因為
      有點遲到、趕時間，聽到按門鈴、拍打門的聲音，被告開
      紗門就看到按門鈴的的人，當時有認出來該人即告訴人，
      告訴人口頭說要還她兒子欠的錢，但我們當時趕著要出門
      ，被告請告訴人下樓去，但告訴人沒有馬上下去並說：「
      你們要先講清楚，為何不願意接受這5000元？為什麼還要
      對我兒子提告？」，其實告訴人的兒子不只以不實的理由
      詐欺借錢，還從我皮包偷錢，我因此對告訴人兒子提告竊
      盜、詐欺，但他們一直以來都不承認有偷錢，只是要來還
      所謂借的錢5000元，告訴人希望還錢後，我可以把提告的
      竊盜、詐欺都撤告，但我不願意。被告及告訴人雙方主要
      就是在爭論這些。雙方講話都比較激動會揮手，被告吵架
      時，手會指人，告訴人則是手往前揮，意思是不要指她，
      可能是阻擋或撥開之意，告訴人沒有指人，因為告訴人是
      準備後退到電梯，告訴人面對著被告慢慢往後退，然後手
      反身去按電梯鈕。被告一直往前，告訴人順勢一直往後退
      ，在此過程中，雙方並無肢體碰觸等語（本院易字卷第11
      9至131頁），足見案發當時，被告與告訴人固均劍拔弩張
      、情緒激昂、甚有相互作勢以手指、揮擋對方之情，然彼
      等互動過程，核係被告往告訴人方向逼近，告訴人則因而
      後退往電梯方向移動，依此情狀實難謂被告係正遭受告訴
      人不法侵害，被告辯稱因恐自身及家中幼女遭告訴人傷害
      攻擊，方持防狼噴霧劑噴灑，縱有致告訴人成傷，乃行使
      正當防衛權云云，實難採憑。
  ㈣被告復辯稱：驗傷診斷書並非案發當日提出，難認係當日糾
    紛所致，而與本案無關云云，惟證人即告訴人於本院審理結
    證稱：當天遭噴霧劑噴灑，怕眼睛瞎掉，所以先洗澡才能出
    門，弄好後，已經下午六、七點，打電話去國泰醫院要看診
    ，醫院稱已經沒有門診，所以當天就沒有去醫院；事後，認
    為被告還有很小的小孩要照顧，被告若來道歉，我還是會原
    諒，但拖了幾天，還是等不到被告道歉，所以就去驗傷；4
    月26日受傷當晚，因腰傷一直睡不好，之後的4月27日、同
    月28日（星期六、日）自己貼酸痛藥布，但因受傷，這兩天
    就沒有辦法去市場上工，只好電話跟老闆說被鄰居噴防狼噴
    霧，且腰很不舒服，沒辦法上班要請假等語（本院易字卷第
    136至139頁），告訴人指訴其受傷後，因急於清洗身體遭噴
    之噴霧，以減緩痛楚，致受傷當晚未能即時門診就醫，嗣週
    休二日在家休養、然傷情並無好轉，且未見被告聯繫致歉，
    乃於4月29日急診驗傷等受傷狀況後之處理，與常人遭逢緊
    急事故成傷，先自行救治而耗費若干時間、嗣因傷情未見好
    轉、糾紛對方亦未聯繫致歉，乃旋赴醫就診之相關處置無悖
    ，縱於案發後第3日始前往就診，由醫師出具前揭診斷書，
    其乃因遭被告如事實欄所述傷害犯行，受有右上臂多處微小
    紅斑、腰部扭傷及拉傷等傷害，仍堪認定，被告以前詞置辯
    否認犯行，並無足取。
  ㈤綜上，被告前揭所辯，並不足採。本案事證明確，被告犯行
    堪以認定，應予論科。
二、論罪、科刑
  ㈠被告行為後，刑法第277條第1項業於108年5月29日修正公布
    ，同年月31日生效施行。修正前之刑法第277條第1項規定：
    「傷害人之身體或健康者，處3年以下有期徒刑、拘役或1千
    元以下罰金」；修正後則規定：「傷害人之身體或健康者，
    處5年以下有期徒刑、拘役或50萬元以下罰金」。比較新舊
    法，自以修正前之行為時法有利於被告。是核被告所為，係
    犯修正前刑法第277條第1項之傷害罪。
  ㈡爰審酌被告與告訴人為同社區住戶，然因彼等金錢糾紛，未
    能理性應對、被告驟以事實欄所述手法，造成告訴人受有事
    實欄所述傷害，自有未妥，犯後否認犯行之態度、迄未賠償
    告訴人所受損害等犯罪動機、目的、手段、情節、所生危害
    ；並斟酌被告自陳大學畢業之智識程度、已婚、育有一幼子
    、配偶為家中主要經濟來源等家庭、經濟生活狀況，量處如
    主文所示之刑，並諭知如易科罰金之折算標準。
  ㈢未扣案之防狼噴霧劑1罐，係被告所有供本案傷害犯行所用之
    物，惟案發後因業用罄噴劑而丟棄，經被告供陳在卷，審酌
    該噴霧劑用量既已耗盡、殘存價值低微，不具刑法上重要性
    ，併為免執行困難，爰不予宣告沒收，附此敘明。
據上論斷，應依刑事訴訟法第299條第1項前段，刑法第2條第1項
前段、修正前刑法第277條第1項、刑法第41條第1項前段，刑法
施行法第1條之1，判決如主文。
本案經檢察官劉畊甫、陳銘鋒提起公訴，檢察官林聰良到庭執行
職務。
中    華    民    國   109    年    5     月    15    日
                  刑事第五庭法  官  陳 明 偉
以上正本證明與原本無異。
如不服本判決應於收受送達後20日內向本院提出上訴書狀，並應
敘述具體理由。其未敘述上訴理由者，應於上訴期間屆滿後20日
內向本院補提理由書( 均須按他造當事人之人數附繕本) 「切勿
逕送上級法院」。
                            書記官  蔡 宜 君
中    華    民    國   109    年    5     月    15    日